臺灣高等法院刑事判決
110年度上更一字第65號
上  訴  人  臺灣宜蘭地方檢察署檢察官
被      告  黃韵軒



選任辯護人  林世超律師
上列上訴人因被告違反洗錢防制法等案件，不服臺灣宜蘭地方法
院108年度易字第52號，中華民國108年6月18日第一審判決（起
訴案號：臺灣宜蘭地方檢察署107年度偵字第6788號），提起上
訴，經判決後，由最高法院發回更審，本院判決如下：
    主  文
原判決撤銷。
黃韵軒犯幫助犯洗錢罪，處有期徒刑貳月，併科罰金新臺幣參萬
元。罰金如易服勞役，以新臺幣壹仟元折算壹日。 
    犯罪事實
一、黃韵軒明知金融機構帳戶為個人信用之表徵，具有一身專屬
    性質，在金融機構開立帳戶並無特殊條件限制，任何人均可
    至不同金融機構申請開立多數帳戶使用，且依其社會經驗，
    應有相當之智識程度，可預見將自己申請開立之銀行帳戶提
    供予不相識之人使用，有遭犯罪集團利用作為詐欺取財轉帳
    匯款、洗錢等犯罪工具之可能，竟基於縱生此結果亦不違背
    其本意之幫助他人詐欺取財、洗錢之不確定故意，於民國10
    7年7月10日下午1 時許，透過通訊軟體LINE與真實姓名年籍
    不詳之人聯繫，並於同日下午5 時許，在宜蘭縣羅東鎮公正
    路之統一超商（下稱統一超商），依該真實姓名年籍不詳之
    人之指示，將其所申辦之華南商業銀行股份有限公司羅東分
    行（下稱華南銀行）帳號000000000000號帳戶（下稱華南帳
    戶）之存摺、提款卡等帳戶資料，以店到店方式寄送至臺中
    市○區○○街000 號之統一超商新文化門市，指名由「林＊捷」
    收受，並將上開提款卡之密碼透過通訊軟體LINE傳送給該真
    實姓名年籍不詳之人，而容任該真實姓名年籍不詳之人所屬
    之詐欺集團（無證據證明為3 人以上）使用上開金融帳戶遂
    行犯罪。嗣該詐欺集團成員取得上開金融帳戶之存摺、金融
    卡及密碼後，即共同意圖為自己不法之所有，基於詐欺取財
    之犯意，於同年月24日某時許，致電蕭素貞，佯裝蕭素貞之
    姪子蕭智聰，因急需用錢向其借款，致蕭素貞陷於錯誤，依
    對方指示，於同日中午12時46分許、下午3時18 分許，先後
    至南投縣○○鎮○○路000 號之臺灣中小企銀、南投縣○○鎮○○街
    000 號之中華郵政，以臨櫃匯款方式，分別匯款新臺幣（下
    同）35萬元、40萬元至黃韵軒前揭華南帳戶內，旋遭詐欺集
    團成員提領殆盡。嗣因蕭素貞發覺受騙報警處理，始循線查
    悉上情。
二、案經蕭素貞告訴南投縣政府警察局埔里分局報告臺灣南投地
    方檢察署呈請臺灣高等檢察署檢察長令轉請臺灣宜蘭地方檢
    察署檢察官偵查起訴。
    理  由
甲、程序方面：
一、按刑事訴訟法第159條第1項雖規定，被告以外之人於審判外
    之言詞或書面陳述，除法律有規定外，不得作為證據。惟同
    法第159條之5第1、2項已規定，經當事人於審判程序同意作
    為證據，法院審酌該言詞陳述或書面陳述作成時之情況，認
    為適當者，亦得為證據。又當事人、代理人或辯護人於法院
    調查證據時，知有第159條第1項不得為證據之情形，而未於
    言詞辯論終結前聲明異議者，視為有前項之同意（指同條第
    1項之同意作為證據），此乃第159條第1項所容許，得作為
    證據之例外規定之一。本案所據以認定被告犯罪事實之供述
    證據，檢察官、被告及辯護人於言詞辯論終結前，均未就上
    開證據主張有刑事訴訟法第159條第1項不得為證據之情形，
    本院復審酌各該證據作成時並無違法及證明力明顯過低之瑕
    疵等情況，認為適當，是未爭執之供述證據，具有證據能力
    。
二、本案認定犯罪事實之非供述證據，均與本案事實具有自然關
    聯性，且核屬書證、物證性質，又查無事證足認有違背法定
    程式或經偽造、變造所取得等證據排除之情事，復經本院依
    刑事訴訟法第164條、第165條踐行物證、書證之調查程序，
    檢察官、被告及辯護人對證據能力均不爭執，具有證據能力
    。
乙、實體方面：
一、認定犯罪事實所憑之證據及理由：
    訊據被告黃韵軒供述有於上開時、地將其所申辦之上開帳戶
    之存摺、提款卡，以超商店到店寄送方式寄交予真實姓名年
    籍不詳之人所屬詐欺集團使用，並以通訊軟體LINE傳送上開
    提款卡密碼予該真實姓名年籍不詳之人等情，只承認有幫助
    詐欺取財犯行，惟矢口否認有幫助洗錢犯行，辯稱：伊當時
    只是想應徵工作，多賺一點，且對方也舉出一些跟伊一樣懷
    疑的案例，伊就相信了，後來對方沒有依約給伊薪水，伊才
    警覺被騙，有去報案，當時沒有想太多云云。然查：
  ㈠被告將其所有華南帳戶之存摺、提款卡，依據真實姓名年籍
    不詳之人之指示，以店到店方式寄送至統一超商新文化門市
    ，指名由「林＊捷」收受，並透過通訊軟體LINE傳送上開提
    款卡密碼，而為該真實姓名年籍不詳之人所屬之詐欺集團以
    上開華南帳戶作為詐騙告訴人之用，該詐騙集團以佯裝告訴
    人之姪子，表示需要借款之方式，致告訴人陷於錯誤，分別
    匯款35萬元、40萬元至上開華南帳戶內，該款項旋遭詐欺集
    團成員提領一空等情，業據被告供述在卷（見警卷第1至5頁
    ，原審卷第65至66、94至95頁），核與證人即告訴人蕭素貞
    於警詢、偵查及原審審理時所證述之情節相符（見警卷第21
    至22頁，臺灣南投地方檢察署107年度偵字第4583號卷第6至
    7頁，原審卷第66頁），並有被告華南帳戶開戶資料、客戶
    資料整合查詢、交易明細、內政部警政署反詐騙案件紀錄表
    、南投縣政府警察局埔里分局埔里派出所受理各類案件紀錄
    表、受理詐騙帳戶通報警示簡便格式表、金融機構聯防機制
    通報單、臺灣中小企業銀行匯款申請書、郵政國內匯款執據
    各1份（見警卷第6至12、23、26至29頁）、被告提出之LINE
    對話內容擷取畫面98張等證據在卷可佐（見原審卷第17至41
    頁），堪信為真實。
  ㈡按刑法上之故意，分為直接故意與不確定故意（間接故意）
    ，所謂不確定故意，係指行為人對於構成犯罪之事實，預見
    其發生而其發生並不違背其本意者，刑法第13條第2項定有
    明文。又金融機構開立之帳戶為個人理財之工具，申請開設
    存款帳戶並無特殊資格限制，一般民眾皆能自由申請，亦可
    同時在不同金融機構申請多數存款帳戶使用，且該等帳戶有
    一定金融交易目的及識別意義，具高度專有性，一般人皆有
    妥為保管帳戶資料，防止他人任意使用之認識，縱因特殊情
    況有交付他人使用之需，亦必會深入瞭解用途後再行提供他
    人使用，此為事理之常，且依社會生活經驗，一般人申請設
    立銀行帳戶使用並無困難之處，故無使用他人帳戶之必要，
    佐以近年來利用人頭帳戶詐騙之案件層出不窮，媒體及政府
    無不大力宣導，提醒注意，若不以自己名義申請開立帳戶使
    用，反向他人蒐集或收購帳戶資料，帳戶所有人應可預見其
    目的係為用以從事詐欺取財等財產上犯罪。被告於案發時已
    年屆29歲，並具大學畢業之智識程度，且曾從事世貿展覽打
    工、家教、電影院售票員為業等情，業據被告於原審審理時
    供述明確（見原審卷第95頁）。被告為一智慮成熟、具有相
    當社會經驗之成年人，其主觀上認識提供之金融帳戶可能作
    為詐欺集團成員提領詐欺犯罪所得使用，詐欺集團成員於提
    領後會產生遮斷金流以逃避國家訴追、處罰之效果，而被告
    仍提供該帳戶之存摺、提款卡及密碼，以利詐欺集團成員洗
    錢實行，其心態上顯具有縱有人以其金融帳戶實施詐欺取財
    及洗錢之犯罪，亦放任而不違背其本意之幫助意思，是被告
    主觀上具有幫助詐欺取財及洗錢之不確定故意甚明。
  ㈢被告寄送上開華南帳戶之存摺及提款卡之收件對象，猶非以
    通訊軟體LINE與其聯絡之人，且由被告所提出之LINE對話內
    容擷取畫面，可見被告寄出上開存摺、提款卡前，未曾確認
    以通訊軟體LINE 與其聯絡之人及收件人「林＊捷」之真實身
    分、聯絡方式等相關資訊，以確認該真實姓名年籍不詳之人
    能透過收件人「林＊捷」取得前揭帳戶資料之情形下，即將
    足徵個人信用、具一身專屬性質之帳戶資料寄送予「林＊捷
    」，顯見被告對自身帳戶資料交由他人使用之經過全然不在
    意，亦未採取任何足資保障自身權益之因應措施，自不合於
    社會交易常情。復觀諸前揭LINE對話紀錄，被告曾多次以：
    到時候有問題要怎麼跟銀行解釋、怕被騙阿、你是台灣人嗎
    、希望不是騙人的、你們有被警察查過嗎、你們這樣真的是
    合法的嗎、因為帳戶感覺很重要、擔心會不會被騙、就感覺
    很類似詐騙等語提出質疑（見原審卷第17頁至第41頁），其
    於原審審理時亦供陳：伊一開始有覺得奇怪等語（見原審卷
    第65頁），但其仍以通訊軟體LINE傳送：還是會想看看、先
    試看看再說、還是有點覺得做錯事的感覺、不過還是試看看
    、也是有點缺錢才想說試看看、萬一被查到就不好了等訊息
    予該真實姓名年籍不詳之人（見原審卷第17頁至第41頁），
    可見被告對於提供上開帳戶資料予該真實姓名年籍不詳之人
    ，恐涉及提領及收受不法犯罪所得使用，確實有所預見，然
    為賺取金錢而謀一己之私利，仍決定將華南帳戶之存摺、提
    款卡及密碼交寄予對方，縱認發生此一結果仍不違背其本意
    甚明。另被告辯稱：伊在告訴人報案前，已先報警云云。被
    告有於告訴人報案前，以疑似被騙為由，主動撥打內政部警
    政署刑事警察局165 反詐騙諮詢專線、及撥打電話至宜蘭縣
    政府警察局羅東分局廣興派出所備案，並有至華南銀行辦理
    上開華南帳戶結清等情，固有內政部警政署刑事警察局108
    年3月7日刑防字第1080019838 號函暨反詐騙諮詢專線紀錄
    表、宜蘭縣政府警察局羅東分局108年3月7日警羅偵字第108
    0004615 號函暨廣興派出所員警工作紀錄簿、華南銀行108
    年3月7日華羅存字第1234號函各1份在卷可參（見原審卷第7
    3頁至第79頁），惟備案、結清帳戶之動機理由甚多，而被
    告既已預見對方有將利用其提供之帳戶資料遂行其等詐欺犯
    罪之不法目的之可能仍交付之，縱事後有報警備案、結清帳
    戶，亦難僅以此舉，遽認被告交付前開華南帳戶當時之主觀
    犯意係出於受騙，要難遽採為被告有利之認定。
　㈣綜上所述，被告所辯，顯係卸責飾詞，殊無可採。本案事證
    已臻明確，被告犯行堪以認定。
二、論罪科刑：
　㈠刑法上之幫助犯，係指以幫助之意思，對於正犯資以助力，
    而未參與實施犯罪之行為者而言（最高法院49年台上字第77
    號判例意旨參照）。被告將其上開帳戶之存摺、提款卡及密
    碼交予他人，容任他人以之為詐欺取財工具，惟提供金融帳
    戶之存摺、提款卡及密碼，並非詐欺取財罪之構成要件行為
    ，且亦無證據可資證明被告有參與前揭詐欺取財之犯行，或
    與該詐騙集團成員間有何犯意聯絡之情，其既係基於幫助他
    人詐欺取財之不確定故意，所為屬刑法詐欺取財罪構成要件
    以外之行為。核被告所為，係犯刑法第30條第1項、第339條
    第1項之幫助詐欺取財罪、刑法第30條第1 項、洗錢防制法
    第14條第1項之幫助洗錢罪。被告一行為觸犯上述二罪名，
    為想像競合犯，依刑法第55條規定從一重之幫助洗錢罪處斷
    。  
　㈡被告為犯罪構成要件以外之行為而幫助他人犯罪，為幫助犯
    ，依刑法第30條第2項規定按正犯之刑減輕其刑。 
三、沒收說明: 　　
　　告訴人因遭詐騙而將款項匯入被告之華南帳戶，而該等款項
    於匯入後，旋遭詐騙集團成員提領一空，有華南銀行交易明
    細1 份存卷可據（見警卷第12頁），且依現存證據資料，不
    能證明被告有分得贓款之犯罪所得，自不予宣告沒收。
四、原判決撤銷改判之理由：
    本院審理結果，認原審以被告犯罪事證明確，據以論罪科刑
    ，固非無見。惟查：提供金融帳戶之存摺、提款卡及密碼之
    行為人，因已將帳戶提款資料提供他人使用，失去對自己帳
    戶之實際管領權限，若無配合親自提款，即無收受、持有或
    使用特定犯罪所得，且無積極之移轉或變更特定犯罪所得之
    行為，尚非屬洗錢防制法第2條第1款、第3款所稱之洗錢行
    為。同法第2條第2 款之掩飾、隱匿行為，目的在遮掩、粉
    飾、隱藏、切斷特定犯罪所得與特定犯罪間之關聯性，是此
    類洗錢行為須與欲掩飾、隱匿之特定犯罪所得間具有物理上
    接觸關係（事實接觸關係）。而提供金融帳戶存摺、提款卡
    及密碼供他人使用，嗣後被害人雖匯入款項，然此時之金流
    仍屬透明易查，在形式上無從合法化其所得來源，未造成金
    流斷點，尚不能達到掩飾或隱匿特定犯罪所得之來源、去向
    及所在之作用，須待款項遭提領後，始產生掩飾、隱匿之結
    果。故而，行為人提供金融帳戶存摺、提款卡及密碼，若無
    參與後續之提款行為，自非洗錢防制法第2條第2款所指洗錢
    行為，無從成立一般洗錢罪之直接正犯。惟金融帳戶乃個人
    理財工具，依我國現狀，申設金融帳戶並無任何特殊限制，
    且可於不同之金融機構申請多數帳戶使用，是依一般人之社
    會通念，若見他人不以自己名義申請帳戶，反而收購或借用
    別人之金融帳戶以供使用，並要求提供存摺、提款卡及告知
    密碼，則提供金融帳戶者主觀上如認識該帳戶可能作為對方
    收受、提領特定犯罪所得使用，對方提領後會產生遮斷金流
    以逃避國家追訴、處罰之效果，仍基於幫助之犯意，而提供
    該帳戶之存摺、提款卡及密碼，以利洗錢實行，仍可成立一
    般洗錢罪之幫助犯。是以，行為人提供金融帳戶存摺、提款
    卡及密碼予不認識之人，固非屬洗錢防制法第2 條所稱之洗
    錢行為，不成立一般洗錢罪之正犯；然行為人主觀上如認識
    該帳戶可能作為收受、提領特定犯罪所得使用，他人提領後
    會產生遮斷資金流動軌跡以逃避國家追訴、處罰之效果，仍
    基於幫助之犯意而提供，則應論以幫助犯一般洗錢罪，此乃
    本院最近所持之見解（見最高法院108年度台上大字第3101
    號刑事大法庭裁定意旨參照）。本案原判決事實認定被告預
    見將自己申請開立之銀行帳戶提供予不相識之人使用，有遭
    犯罪集團利用作為詐欺取財轉帳匯款等犯罪工具之可能，竟
    基於幫助他人詐欺取財之不確定故意，透過通訊軟體LINE與
    真實姓名年籍不詳之人聯繫，將其所申辦之華南商業銀行股
    份有限公司羅東分行帳號000000000000號帳戶之存摺、提款
    卡等帳戶資料，以店到店方式寄送至臺中市○區○○街000 號
    之統一超商新文化門市，指名由「林＊捷」收受，並將提款
    卡之密碼透過通訊軟體LINE傳送給該真實姓名年籍不詳之人
    ，而容任該真實姓名年籍不詳之人所屬之詐欺集團使用上開
    金融帳戶遂行犯罪。嗣該詐欺集團成員取得上開金融帳戶之
    存摺、金融卡及密碼後，即基於詐欺取財之犯意，致電被害
    人蕭素貞，佯裝蕭素貞之姪子蕭智聰急需向其借款，致蕭素
    貞陷於錯誤，依對方指示，先後至南投縣埔里鎮之臺灣中小
    企銀、中華郵政，以臨櫃匯款方式，分別匯款35萬元、40萬
    元至被告前揭華南銀行羅東分行帳戶內，旋遭詐欺集團成員
    提領殆盡等情。既已認定被告預見提供其金融帳戶資料之結
    果，可能作為詐欺集團收受、提領特定犯罪所得使用，並於
    提領後會產生遮斷金流以逃避國家追訴、處罰之效果，其仍
    基於幫助之犯意，提供該帳戶之存摺、提款卡及密碼，以利
    洗錢之實行，應論以一般洗錢之幫助犯。原審未究明被告是
    否該當幫助犯一般洗錢罪之構成要件，逕認被告以幫助之意
    思提供人頭帳戶行為尚無涉洗錢犯行，自有證據調查未盡、
    理由欠備之違法。檢察官上訴意旨指摘及此，為有理由，應
    由本院將原判決撤銷，爰審酌被告提供存摺等金融資料幫助
    歹徒詐欺取財、洗錢，嚴重危害社會治安，殊屬不該，並衡
    酌其品行、智識程度、生活狀況、分工角色及詐欺金額，與
    犯罪後否認犯行之態度等一切情狀，量處如主文第二項所示
    之刑，罰金部分並諭知易服勞役之折算標準。
據上論斷，應依刑事訴訟法第369條第1項前段、第364條，第299
條第1項前段，洗錢防制法第14條第1項，刑法第30條、第339條
第1項、第42條第3項前段，刑法施行法第1條之1，判決如主文。
本案經檢察官呂光華到庭執行職務。
中　　華　　民　　國　　110 　年　　5 　　月　　13　　日
                  刑事第八庭  審判長法　官 陳世宗
                                    法　官 呂寧莉
                                    法　官 周明鴻
以上正本證明與原本無異。
如不服本判決，應於收受送達後20日內向本院提出上訴書狀，其
未敘述上訴之理由者並得於提起上訴後20日內向本院補提理由書
（均須按他造當事人之人數附繕本）「切勿逕送上級法院」。
                                    書記官 謝雪紅
中　　華　　民　　國　　110 　年　　5 　　月　　13　　日
附錄：本案論罪科刑法條全文
中華民國刑法第30條
（幫助犯及其處罰）
幫助他人實行犯罪行為者，為幫助犯。雖他人不知幫助之情者，
亦同。
幫助犯之處罰，得按正犯之刑減輕之。
中華民國刑法第339條
（普通詐欺罪）
意圖為自己或第三人不法之所有，以詐術使人將本人或第三人之
物交付者，處5年以下有期徒刑、拘役或科或併科50萬元以下罰
金。
以前項方法得財產上不法之利益或使第三人得之者，亦同。
前二項之未遂犯罰之。
洗錢防制法第14條
有第二條各款所列洗錢行為者，處7年以下有期徒刑，併科新臺
幣5百萬元以下罰金。
前項之未遂犯罰之。
前二項情形，不得科以超過其特定犯罪所定最重本刑之刑。